---
title: "Workshop - Visualizando dados da COVID-19 no Brasil"
output: 
  html_notebook: 
    highlight: pygments
    theme: cosmo
---

```{r funcoes}
tabela <- function(x, y = "350px") {
  kable(x) %>% 
  kable_styling() %>% 
  kable_paper(full_width = FALSE) %>% 
  scroll_box(height = y)
}

```


# Introdução e objetivos

O presente workshop tem como objetivo reforçar conhecimentos na utilização do R para a geração de relatórios, manipulação de bancos de dados, geração de gráficos dinâmicos, e enfrentamento de problemas de dados com dados reais. Ao fim do workshop, o participante terá gerado um relatório em `.html` usando a linguagem RMarkdown com todo o seu trabalho, incluindo visualizações dinâmicas e mapas. 

O que está sendo aprendido aqui, na realidade, é como ter um fluxo de trabalho que envolve: 

- importação de dados
- compreensão de como os dados estão consolidados
- planejamento do que precisamos 
- adaptação dos dados ao planejado
- geração de relatórios com todo esse fluxo de trabalho

# Pacotes 

Para iniciar, os seguinte pacote deverá ser instalado: 

```{r}
install.packages("pacman")
```

E os seguintes carregados:

```{r}
pacman::p_load(tidyverse, rio, leaflet, plotly, skimr, kableExtra, sidrar, hrbrthemes, magrittr, paletteer, plotly, leaflet, geobr, sf)
```

# Importando a base

É preciso baixar o arquivo de dados do Ministério da saúde, no link https://covid.saude.gov.br/ > _Arquivo CSV_. Todavia, inseri a versão de 30/01/2021 no presente repositório, sob o nome de `covid.fst`. Importante: caso baixe o arquivo do MS, salve-o na mesma pasta dos arquivos do R. 

Utilizaremos o pacote `rio` para importá-lo. 

```{r}
covidbr <- import("covid.fst") # Caso use o meu arquivo
covidbr <- import("HIST_PAINEL_COVIDBR_30jan2021.csv") # Caso use o arquivo do MS (alterar a data!)
```

# Exploração inicial

Com o banco importado, precisamos olhar para ele e entender como ele está consolidado. Existem 2 formas de fazer isso:

1) A primeira forma é manual, buscando as dimensões, o nome das variáveis, o tipo de cada uma, o que pode ser resumido com os comandos:
```{r}
glimpse(covidbr)
summary(covidbr)
```

2) A forma mais prática, que é pelo pacote `skimr`

```{r}
skim(covidbr)
```

Se olharmos para o _output_ do `skim()`, notamos o seguinte: 

- ele separa as variáveis por tipos: categórico (4), data (1), numérico (12). 
- no tipo categórico, temos `regiao`, `estado`, `municipio`, `nomeRegiaoSaude`. 
- do tipo data, apenas a variável data.
- do tipo numérico, as variáveis que começam com `cod*` provavelmente são um id, um código identificador. 
- ainda no tipo numérico, temos __interior/metropolitana__, que provavelmente é uma variável *dummy*. Vamos explorar cada uma delas. 

# Analisando as variáveis

## Categóricas

Retornando ao _output_ do `skim()`, temos o seguinte:

- A variável `regiao` possui um n_unique de 6, ou seja, 6 valores únicos. Isso nos soa estranho, pois o Brasil só tem 5 regiões. Vamos analisar o que acontece na variável `regiao`:

```{r}
covidbr %>% 
  count(regiao) %>% tabela()
```

Ou seja: há um problema no banco que pode vir a nos atrapalhar posteriormente, que é a inclusão dos dados agregados a nível de Brasil, misturado com o resto dos dados. Corrigiremos posteriormente.

Já na variável estado, vemos 28 casos únicos, e o Brasil tem 26 estados e 1 DF. Suspeitamos que seja novamente a inserção de dados agregados, e vamos verificar:

```{r}
covidbr %>% 
  count(estado) %>% tabela()
```

Temos um estado em branco com o mesmo número de casos que o Brasil, ou seja, são dados agregados com certeza. 

Vamos verificar a variável município, mas ao invés de plotar todos os municípios, vamos contar quantos estão presentes no banco e depois, pegar só as primeiras entradas: 

```{r}
covidbr %>% 
  count(municipio) %>% 
  count() %>% tabela()

covidbr %>% 
  count(municipio) %>% 
  head(5) %>% tabela()
```

Mais uma vez, confirmado: existem casos agregados a nível de Brasil (e possivelmente, região e estado) que atrapalham nosso banco. Se dermos um `head` no banco, notamos isso:

```{r}
head(covidbr) %>% tabela()
```

Além disso, essas variáveis (salvo município) precisam estar como fatores. Corrigiremos mais pra frente.

## Data

Analisando a variável de data:

```{r}
summary(covidbr$data)
```

Nada de errado com ela: o banco se inicia em 25-02-2020 e termina em 30-01-2021. 

## Numéricas/Contínuas

As duas variáveis que se iniciam com `cod` e a variável `interior/metropolitana` possivelmente devem ser convertidas para fatores. Vamos verificar se é o caso:

```{r}
covidbr %>% 
    count(coduf) %>% tabela()

covidbr %>% 
  count(codmun) %>% 
  head(20) %>% tabela()
```

Logo, o que precisamos fazer: remover todos os dados agregados e converter variáveis para o tipo fator. O ideal seria transpor os agregados para um banco diferente, o que também faremos, mas aprenderemos a agregar e sumarizar os dados do zero.

# Criando o banco dos dados agregados e removendo do original

Como podemos pegar os dados agregados? É possível perceber que os dados agregados podem ser capturados de muitas maneiras, e cada uma tem sua contrapartida. A melhor, nesse caso aqui, é filtrar pelos municípios com nome vazio (diferente de _NA_)

```{r}
covid_agg <- covidbr %>% 
  filter(municipio == "")
```

E agora, usando a função `anti_join()` podemos remover esses casos do banco original:

```{r}
covidbr <- covidbr %>% 
  anti_join(covid_agg)
```

# Alterando as variáveis

Agora, vamos fazer as correções no que tange ao formato/tipo das variáveis que queremos mudar. Poderíamos usar o comando `mutate()` e ir alterando uma a uma. Porém, nosso problema é mais simples: temos muitas variáveis e todas elas receberão a mesma função: a conversão para fator (`as.factor()`). Logo, existe um sub-verbo do tidyverse que é o `mutate_at()`, que serve justamente para isso: aplicar uma mesma função em várias variáveis, de uma só vez. 

```{r}
covidbr <- covidbr %>% 
  mutate_at(vars(regiao, estado, municipio, coduf, codmun, codRegiaoSaude, nomeRegiaoSaude,`interior/metropolitana`), as.factor) 
```

Vamos testar novamente o banco com um `summary()`:

```{r}
summary(covidbr)
```

O que temos agora é um banco em que cada linha é um município em uma data. O Brasil possui, segundo o IBGE, 5570 municípios, mas os dados abrangem somente 5297, faltando assim 273 municípios, sem dados. Isso é importante de relatar em qualquer estudo, e posteriormente veremos quais são esses municípios faltantes. 

# Pequenas alterações 

Seria interessante se tivéssemos não só número absoluto, mas também o relativo ao total da população. No banco, temos a variável `populacaoTCU2019`, que contém o dado populacional de 2019. Mais pra frente atualizaremos esse dado, mas por agora, vamos criar as variáveis `pct_obitos` e `pct_casos` de acordo com `populacaoTCU2019`:

```{r}
covidbr <- covidbr %>% 
  mutate(pct_obitos = obitosAcumulado / populacaoTCU2019,
         pct_casos = casosAcumulado / populacaoTCU2019)
```

# Perguntas rápidas? 

- Quais os 5 municípios com maior número de casos recentemente? E de mortes?

```{r}
covidbr %>% 
  filter(data == as.Date("2021-01-30")) %>% 
  slice_max(casosAcumulado,n = 5) %>% 
  select(estado, municipio, ends_with("Acumulado"), starts_with("pct_")) %>% tabela()

covidbr %>% 
  filter(data == as.Date("2021-01-30")) %>% 
  slice_max(obitosAcumulado,n = 5) %>% 
  select(estado, municipio, ends_with("Acumulado"), starts_with("pct_")) %>% tabela()

```
 
 O que percebemos acima? Brasília tem mais casos que o Rio, mas no Rio, morre-se mais. 
 

- Quais os 5 municípios com menor número de casos recentemente? E de mortes?

```{r}
covidbr %>% 
  filter(data == as.Date("2021-01-30")) %>% 
  slice_min(casosAcumulado,n = 5) %>% 
  select(estado, municipio, 
         ends_with("Acumulado"), 
         starts_with("pct_")) %>% 
  arrange(casosAcumulado) %>% tabela()

covidbr %>% 
  filter(data == as.Date("2021-01-30")) %>% 
  slice_min(obitosAcumulado,n = 5) %>% 
  select(estado, municipio, 
         ends_with("Acumulado"), 
         starts_with("pct_")) %>% 
  arrange(obitosAcumulado) %>% head(5) %>% tabela()

```


- Qual o estado com o maior número de casos recentemente? E de mortes?

```{r}
covidbr %>%
  filter(data == max(data)) %>% 
  group_by(estado) %>% 
  summarise(total_casos = sum(casosAcumulado, na.rm = T),
            total_obitos = sum(obitosAcumulado, na.rm = T)) %>% 
  slice_max(total_casos, n = 1) %>% tabela(y = "100px")

covidbr %>%
  filter(data == max(data)) %>% 
  group_by(estado) %>% 
  summarise(total_casos = sum(casosAcumulado, na.rm = T),
            total_obitos = sum(obitosAcumulado, na.rm = T)) %>% 
  slice_max(total_obitos, n = 1) %>% tabela(y = "100px")
```


- Qual o estado com o menor número de casos recentemente? E de mortes?

```{r}
covidbr %>%
  filter(data == max(data)) %>% 
  group_by(estado) %>% 
  summarise(total_casos = sum(casosAcumulado, na.rm = T),
            total_obitos = sum(obitosAcumulado, na.rm = T)) %>% 
  slice_min(total_casos, n = 1) %>% tabela(y = "100px")

covidbr %>%
  filter(data == max(data)) %>% 
  group_by(estado) %>% 
  summarise(total_casos = sum(casosAcumulado, na.rm = T),
            total_obitos = sum(obitosAcumulado, na.rm = T)) %>% 
  slice_min(total_obitos, n = 1) %>% tabela(y = "100px")
```

# Primeiras visualizações 

A seguir, faremos as primeiras visualizações para entender esses gráficos, indo na base do que já fizemos com as estatísticas descritivas, mas aumentando cada vez mais o nível de complexidade.

```{r}
covidbr %>% 
  group_by(data) %>% 
  summarise(soma_casos = sum(casosAcumulado)) %>% 
  ggplot(aes(x = as.Date(data), y = soma_casos))+
  geom_area(fill = "lightsteelblue4", alpha = 0.8, color = "black")+
  labs(title = "Curva de casos acumulados da COVID-19",
       subtitle = "No Brasil",
       x = "Mês",
       y = "Nº de casos acumulados",
       caption = "Fonte: O autor, 2021.")+
  scale_y_continuous(breaks = seq(0, 9e6, 15e5))+
  scale_x_date(date_breaks = "1 month", date_labels = "%b")+
  theme_ipsum_tw()+
  theme(plot.caption = element_text(hjust = 0))
```


```{r}
covidbr %>% 
  group_by(data, regiao) %>% 
  summarise(soma_casos = sum(casosAcumulado)) %>% 
  ggplot(aes(x = as.Date(data), y = soma_casos))+
  geom_area(fill = "lightsteelblue4", alpha = 0.8, color = "black")+
  labs(title = "Curva de casos acumulados da COVID-19",
       subtitle = "No Brasil",
       x = "Mês",
       y = "Nº de casos acumulados",
       caption = "Fonte: O autor, 2021.")+
  scale_y_continuous(breaks = seq(0, 9e6, 15e5))+
  scale_x_date(date_breaks = "2 month", date_labels = "%b")+
  theme_ipsum_tw()+
  theme(plot.caption = element_text(hjust = 0))+
  facet_wrap(~regiao)
```
Ok, temos diferenças claras entre as regiões, mas as regiões tem um número muito variado na população. Vamos usar então a variável de `pct_casos` e `pct_obitos`. Mas antes disso, vamos recriá-las, com dados atualizados do IBGE. 

## Atualizando dados populacionais


Podemos baixar os dados da plataforma SIDRA do IBGE para obter esses dados. O R possui o pacote `sidraR` que permite o download fácil desse tipo de dado:

```{r}
municipios_ibge <- get_sidra(api = "/t/6579/n6/all/v/all") %>% 
  janitor::clean_names()

```
6579 é a tabela com a população, e n6 é o nível de população em cada município. 

O próximo passo é juntar ambos os bancos: a variável comum é o código do município.

```{r}
municipios_ibge <- municipios_ibge %>% 
              select(municipio_codigo, valor) %>% 
              mutate(codmun = as.factor(municipio_codigo)) %>% 
              select(-municipio_codigo) 

head(municipios_ibge) %>% tabela()

```
Todavia, temos um problema: o Ministério da Saúde usa um código de 6 dígitos para cada município, enquanto o IBGE usa 7 dígitos. Como o último dígito do IBGE é um dígito de controle, é mais fácil remover o do IBGE do que adicionar no banco do Ministério da Saúde. 

```{r echo=TRUE}
municipios_ibge %<>% 
  mutate(codmun = gsub('.{1}$', '', codmun))
```

Agora podemos voltar a juntar os arquivos:

```{r}
covidbr %<>% 
  left_join(municipios_ibge)
```

Será que não fizemos besteira e todos os municípios tem a sua população atualizada? 

```{r}
covidbr %>% 
  filter(is.na(valor)) %>% 
  nrow()
```

Sem casos NA, ou seja, todos os municípios foram assignados corretamente. 

## Gráficos

```{r}
covidbr %>% 
  group_by(data, regiao) %>% 
  summarise(soma_casos = sum(casosAcumulado),
            soma_pop = sum(valor)) %>% 
  mutate(pct_casos = soma_casos / soma_pop) %>% 
  ggplot(aes(x = as.Date(data), y = pct_casos))+
  geom_area(fill = "lightsteelblue4", alpha = 0.8, color = "black")+
  labs(title = "Curva de casos da COVID-19",
       subtitle = "Em proporção da população",
       x = "Mês",
       y = "Nº de casos acumulados",
       caption = "Fonte: O autor, 2021.")+
  scale_y_percent(breaks = seq(0, 0.1, 0.02))+
  scale_x_date(date_breaks = "2 months", date_labels = "%b")+
  theme_ipsum_tw()+
  theme(plot.caption = element_text(hjust = 0))+
  facet_wrap(~regiao)
```

Agora, para mortes:

```{r}
covidbr %>% 
  group_by(data, regiao) %>% 
  summarise(soma_casos = sum(obitosAcumulado),
            soma_pop = sum(valor)) %>% 
  mutate(pct_casos = soma_casos / soma_pop) %>% 
  ggplot(aes(x = as.Date(data), y = pct_casos))+
  geom_area(fill = "lightsteelblue4", alpha = 0.8, color = "black")+
  labs(title = "Curva de óbitos da COVID-19",
       subtitle = "Em proporção da população",
       x = "Mês",
       y = "Nº de casos acumulados",
       caption = "Fonte: O autor, 2021.")+
  scale_y_percent(n.breaks = 5, accuracy = 0.01)+
  scale_x_date(date_breaks = "2 months", date_labels = "%b")+
  theme_ipsum_tw()+
  theme(plot.caption = element_text(hjust = 0))+
  facet_wrap(~regiao)
```
Agora, por estado. Essa visualização é um pouco densa e complexa de ser feita.

```{r, fig.dim=c(10,7)}
covidbr %>% 
  group_by(data, regiao, estado) %>% 
  summarise(soma_casos = sum(casosAcumulado),
            soma_pop = sum(valor)) %>% 
  mutate(pct_casos = soma_casos / soma_pop) %>% 
  ggplot(aes(x = as.Date(data), y = pct_casos, fill = estado))+
  geom_area(alpha = 0.8, color = "black")+
  labs(title = "Curva de óbitos da COVID-19",
       subtitle = "Em proporção da população",
       x = "Mês",
       y = "Nº de casos acumulados",
       caption = "Fonte: O autor, 2021.")+
  scale_y_percent(n.breaks = 5, accuracy = 0.01)+
  scale_x_date(date_breaks = "2 months", date_labels = "%b")+
  theme_ipsum_tw()+
  theme(plot.caption = element_text(hjust = 0),
        legend.position = "right")+
  scale_fill_paletteer_d("pals::polychrome")+
  facet_wrap(~regiao)
```
```{r}
covidbr %>% 
  group_by(data, regiao, estado) %>% 
  summarise(soma_casos = sum(obitosAcumulado),
            soma_pop = sum(valor)) %>% 
  mutate(pct_casos = soma_casos / soma_pop) %>% 
  ggplot(aes(x = as.Date(data), y = pct_casos, fill = estado))+
  geom_area(alpha = 0.8, color = "black")+
  labs(title = "Curva de óbitos da COVID-19",
       subtitle = "Em proporção da população",
       x = "Mês",
       y = "Nº de casos acumulados",
       caption = "Fonte: O autor, 2021.")+
  scale_y_percent(n.breaks = 5, accuracy = 0.01)+
  scale_x_date(date_breaks = "2 months", date_labels = "%b")+
  theme_ipsum_tw()+
  theme(plot.caption = element_text(hjust = 0),
        legend.position = "right")+
  scale_fill_paletteer_d("pals::polychrome")+
  facet_wrap(~regiao)
```

## Gráficos dinâmicos

```{r}
covidbr %>% 
  group_by(data, regiao, estado) %>% 
  summarise(soma_casos = sum(casosAcumulado),
            soma_pop = sum(valor)) %>% 
  mutate(pct_casos = soma_casos / soma_pop) %>% 
  ggplot(aes(x = as.Date(data), y = pct_casos, fill = estado))+
  geom_area(alpha = 0.8, color = "black")+
  labs(title = "Curva de óbitos da COVID-19",
       subtitle = "Em proporção da população",
       x = "Mês",
       y = "Nº de casos acumulados",
       caption = "Fonte: O autor, 2021.")+
  scale_y_percent(n.breaks = 5, accuracy = 0.01)+
  scale_x_date(date_breaks = "2 months", date_labels = "%b")+
  theme_ipsum_tw()+
  theme(plot.caption = element_text(hjust = 0),
        legend.position = "right")+
  scale_fill_paletteer_d("pals::polychrome")+
  facet_wrap(~regiao) -> covid_plotly1

ggplotly(covid_plotly1)
```

```{r}
covidbr %>% 
  group_by(data, regiao, estado) %>% 
  summarise(soma_casos = sum(obitosAcumulado),
            soma_pop = sum(valor)) %>% 
  mutate(pct_casos = soma_casos / soma_pop) %>% 
  ggplot(aes(x = as.Date(data), y = pct_casos, fill = estado))+
  geom_area(alpha = 0.8, color = "black")+
  labs(title = "Curva de óbitos da COVID-19",
       subtitle = "Em proporção da população",
       x = "Mês",
       y = "Nº de casos acumulados",
       caption = "Fonte: O autor, 2021.")+
  scale_y_percent(n.breaks = 5, accuracy = 0.01)+
  scale_x_date(date_breaks = "2 months", date_labels = "%b")+
  theme_ipsum_tw()+
  theme(plot.caption = element_text(hjust = 0),
        legend.position = "right")+
  scale_fill_paletteer_d("pals::polychrome")+
  facet_wrap(~regiao) -> covid_plotly2

ggplotly(covid_plotly2)
```

## Mapas

Por fim, vamos criar uma visualização do número total de casos na proporção da população. Para isso, usaremos os pacotes `geobr` e `leaflet`, além do próprio `ggplot`.

Se quiséssemos um mapa estático, poderíamos usar o ggplot, já pronto para essa função. Para isso, precisamos dos vetores de mapa dos estados do Brasil. 

```{r}
map_br <- geobr::read_municipality(code_muni = "all") 
map_est <- geobr::read_state("all")

map_br %<>% 
  mutate(codmun = gsub('.{1}$', '', code_muni))

mapa_estados <- left_join(map_est, covidbr %>% 
                            group_by(estado) %>% 
                            summarise(soma_casos = sum(casosAcumulado),
                                      soma_pop = sum(valor)) %>% 
                            mutate(pct_casos = soma_casos/soma_pop), by = c("abbrev_state" = "estado"))
mapa_estados %>% 
  ggplot(aes(fill = pct_casos))+
  geom_sf(color = "black")+
  theme_ipsum_tw()+
   scale_fill_gradientn(colors = viridis::inferno(27, direction = -1))+
  labs(title = "A COVID-19 nos estados",
       caption = "Fonte: O autor, 2021.")+
    theme(plot.caption = element_text(hjust = 0))
```

Se quiséssemos um mapa dinâamico, clicável e manipulável em um HTML, usamos o `leaflet`. 

```{r}

mapa_muns <- left_join(map_br %>% 
                           mutate(codmun = gsub('.{1}$', '', code_muni)), 
                       covidbr %>% 
                            group_by(codmun, municipio) %>% 
                            summarise(soma_casos = sum(casosAcumulado),
                                      soma_pop = sum(valor)) %>% 
                            mutate(pct_casos = soma_casos/soma_pop), by = "codmun") %>% 
  mutate(pct_casos_c = paste(format(100*pct_casos, digits = 1), "%"))

pal <- colorBin("Oranges", domain = mapa_muns$pct_casos, bins = seq(0, 0.16,0.005), alpha = T)


labels_casos <- sprintf("<strong>%s - %s</strong><br/> %s da população infectada", mapa_muns$name_muni, mapa_muns$abbrev_state, mapa_muns$pct_casos_c) %>%
  lapply(htmltools::HTML)  

leaflet() %>% 
  # setView(lat = -22.0083, lng = -42.9675, zoom = 7.5) %>% 
  addTiles() %>% 
    addProviderTiles(providers$Esri.WorldImagery) %>% 
  addPolygons(data = mapa_muns, 
              label = labels_casos,
              fillColor = ~pal(pct_casos),
              fillOpacity = 1,
              color = "black",
              weight = 1.4,
              labelOptions = labelOptions(style = list("font-weight" = "normal", padding = "3px 8px"),
    textsize = "15px",
    direction = "auto"))

```

> Fim

Em caso de dúvidas, críticas ou sugestões, meu email é matheus.pestana@iesp.uerj.br